臺灣高等法院刑事判決              100年度交上訴字第143號
上  訴  人  臺灣新竹地方法院檢察署檢察官
被      告  莊昭威
上列上訴人因被告公共危險案件，不服臺灣新竹地方法院100 年
度交訴字第4 號，中華民國100 年8 月25日第一審判決（起訴案
號：臺灣新竹地方法院檢察署100 年度偵字第229 號），提起上
訴，本院判決如下：
    主  文
原判決撤銷。
莊昭威犯肇事致人傷害逃逸罪，累犯，處有期徒刑捌月。
    事  實
一、莊昭威曾有公共危險、違反毒品危害防制條例等前科，復因
    竊盜及3 次違反毒品危害防制條例等案件，經臺灣新竹地方
    法院分別判處有期徒刑8 月、1 年、4 月、9 月，於民國98
    年6 月22日經該院裁定應執行有期徒刑2 年3 月確定，甫於
    99年2 月10日因縮刑期滿執行完畢，詎仍不知悔改，於99年
    12月4 日晚上8 時53分許，駕駛車牌號碼5163—RG號自用小
    客車，沿新竹縣新埔鎮○○路，由東往西方向行駛，途經前
    開道路與田新路交岔路口處，本應注意車前狀況並隨時採取
    必要之措施及轉彎車應讓直行車先行，竟疏未注意，貿然左
    轉田新路，欲往新竹縣關西鎮方向前進，適有徐智寧騎乘車
    牌號碼586 —DJM 號重機車，沿前開中正路西往東方向直行
    ，因煞避不及撞及莊昭威所駕駛前開自用小客車之右後方保
    險桿致人車倒地，並受有左膝挫傷、右手腕挫傷、多處擦傷
    及右足踝拉扭傷等傷害（過失傷害部分未據告訴）。莊昭威
    於肇事後雖有下車察看徐智寧受有如上傷害後，以其持用之
    門號0000000000號行動電話撥打119 專線，匿名告以有人受
    傷，並於肇事後短暫停留現場，惟未對徐智寧為任何救護措
    施或留下聯絡方式，竟基於肇事逃逸之犯意，旋即駕駛上開
    自用小客車逃逸。嗣經警方調閱路口監視器畫面後，得知莊
    昭威所駕駛之上開自用小客車車號，始循線查獲上情。
二、案經新竹縣警察局新埔分局報請臺灣新竹地方法院檢察署檢
    察官偵查起訴。
    理  由
壹、證據能力部分：
一、按被告以外之人（包括證人、鑑定人、告訴人、被害人及共
    同被告等）於審判外之陳述雖不符刑事訴訟法第159 條之1
    至之4 等四條之規定，然經當事人於審判程序同意作為證據
    ，法院審酌該言詞陳述或書面陳述作成時之情況，認為適當
    者，亦得為證據；當事人、代理人或辯護人於法院調查證據
    時，知有刑事訴訟法第159 條第1 項不得為證據之情形，而
    未於言詞辯論終結前聲明異議者，視為有前項之同意，同法
    第159 條之5 定有明文。立法意旨在於傳聞證據未經當事人
    之反對詰問予以核實，原則上先予排除。惟若當事人已放棄
    反對詰問權，於審判程序中表明同意該等傳聞證據可作為證
    據；或於言詞辯論終結前未聲明異議，基於尊重當事人對傳
    聞證據之處分權，及證據資料愈豐富，愈有助於真實發見之
    理念，且強化言詞辯論主義，使訴訟程序得以順暢進行，上
    開傳聞證據亦均具有證據能力。查本件以下所引用之被告以
    外之人於審判外之供述證據，因檢察官、被告已於本院準備
    程序、審判程序時均表示沒意見（見本院卷第41頁、第50頁
    、第51頁），且迄至言詞辯論終結前均未聲明異議，而本院
    審酌上開供述證據資料製作時之情況，無不當取供及證明力
    明顯過低之瑕疵，認以之作為證據應屬適當，揆諸前開規定
    ，本院亦認為均應有證據能力。
二、另本院以下援引之其餘非供述證據資料（見本院卷第51頁至
    第57頁），檢察官、被告於本院準備程序及審判程序時對其
    證據能力均不爭執（見本院卷第41頁、第51頁至第57頁），
    且其中關於刑事訴訟法第164 條第2 項規定，證物如為文書
    部分，係屬證物範圍。該等可為證據之文書，已經依法踐行
    調查證據之程序，即提示或告以要旨，自具有證據能力，併
    此敘明。
貳、實體部分：
一、訊據被告莊昭威對其於99年12月4 日20時53分許，駕駛車牌
    號碼5163—RG號自用小客車，沿新竹縣新埔鎮○○路由東往
    西方向行駛，行經新竹縣新埔鎮○○路與田新路有號誌交岔
    路口處左轉田新路時，與同路段由西往東行駛之被害人徐智
    寧所駕駛車牌號碼586 —DJM 號重型機車發生擦撞，致被害
    人徐智寧受有左膝挫傷、右手腕挫傷、多處擦傷及右足踝拉
    扭傷等傷害，及被告於肇事後有下車查看被害人之受傷狀況
    ，並持用門號0000000000號行動電話向119 救災救護指揮中
    心專線報案，且以「莊先生」名義告以有人受傷之事，惟並
    未向到場處理員警、現場救護人員及119 救災救護指揮中心
    表明肇事身份，即駕駛前開自用小客車離開現場等事實固坦
    承不諱，惟矢口否認有何肇事逃逸犯行，並辯稱：伊在車禍
    發生後有下車查看被害人徐智寧的受傷情形，也立即以手機
    撥打119 向救災救護指揮中心報案，等到救護車來的時候，
    還有拿一團棉花幫忙救護人員替被害人徐智寧清洗傷口，且
    留在現場直到被害人徐智寧被救護車載走，警察也來才離開
    云云。惟查：
（一）按刑法第185 條之4 之駕駛動力交通工具肇事致人死傷而
      逃逸罪之立法目的，乃為維護交通，增進行車安全，促使
      當事人於事故發生時，能對被害人即時救護，減少死傷，
      以保護他人權益並維護社會秩序。且其立法精神在於交通
      事故一旦發生，而有發生人員傷亡之情況下，不論是撞人
      或被撞，或是因其他事故而造成死傷，只要是在駕駛動力
      交通工具過程內所發生者，參與這整個事故過程的當事人
      皆應協助防止死傷之擴大，蓋如駕駛人於事故發生後，隨
      即駕車逃離現場，不僅使肇事責任認定困難，更可能使受
      傷之人喪失生命或求償無門（參照最高法院96年度臺上字
      第6831號判決意旨）。又按所謂「逃逸」係指逃離肇事現
      場而逸走之行為，故前揭規定實揭櫫駕駛人於肇事致人死
      傷時有「在場義務」。因此，肇事駕駛人雖非不得委由他
      人救護，然仍應留置現場等待或協助救護，並確認被害人
      已經獲得救護、或無隱瞞而讓被害人、執法人員或其他相
      關人員得知其真實身分、或得被害人同意後，始得離去；
      於被害人已於第一時間死亡，而無救護可能時，亦應等候
      檢、警等相關人員確認事故或責任歸屬後，始得離開現場
      。否則，僅委由他人處理或撥打救護專線請求救助，而隱
      匿其身分，或自認被害人並無受傷或傷無大礙，即可不待
      確認被害人已否獲得救護、不候檢、警等相關執法人員到
      場處理善後事宜，而得自行離去，自非該法條規範之意旨
      （參照最高法院100 年度臺上字第645 號判決意旨）。再
      按所謂逃逸，指於肇事當時或隨後離去現場之行為，而其
      擅離肇事現場之行為一旦付諸實施，其犯罪即已完成，不
      論其逃逸行為已否得逞，被害人是否在他人協助下獲得救
      護，均於上開犯罪之成立不生影響；縱其曾返回現場觀看
      ，使己陷於犯行被查知之風險下，惟若其在現場時僅袖手
      旁觀，未留下任何資料以供警方查明肇事責任，對於警員
      訊以何人係肇事者亦虛構事實，其返回現場實與逃逸未在
      場並無兩異，否則任何肇事者於事後只要曾停車查看，再
      予離去，不論其有無盡到救護之義務均可免責，則上揭條
      文之立法目的即無從實現（參照本院96年度交抗字第211
      號裁定、臺灣士林地方法院98年度交訴字第6 號判決、臺
      灣桃園地方法院90年度交訴字第1 號判決意旨）。是上揭
      條文規範意旨堪認尚包括使被害人、執法人員或其他相關
      人員得以查明肇事者無訛。故縱然駕駛人肇事後短暫停留
      現場，於確認被害人已在他人協助下獲得即時救護後，始
      離開肇事現場，惟駕駛人既未留下任何資料以供警方查明
      肇事責任，即擅離肇事現場，揆諸上揭說明，仍應依刑法
      第18 5條之4 之肇事逃逸罪論處。
（二）查被告於99年12月4 日20時53分許，駕駛車牌號碼5163—
      RG號自用小客車，沿新竹縣新埔鎮○○路由東往西方向行
      駛，行經新竹縣新埔鎮○○路與田新路有號誌交岔路口處
      左轉田新路時，與同路段由西往東行駛之被害人所騎乘之
      車牌號碼586 —DJM 號重型機車發生擦撞，致被害人受有
      左膝挫傷、右手腕挫傷、多處擦傷及右足踝拉扭傷等傷害
      ，及被告於肇事後有下車查看被害人之受傷狀況，並持用
      門號0000000000號行動電話向119 救災救護指揮中心專線
      報案，且以「莊先生」名義告以有人受傷之事，惟並未向
      到場處理員警、現場救護人員及119 救災救護指揮中心表
      明肇事身份，即駕駛前開自用小客車離開現場等情，業據
      被告於偵查中及原審審理中供認不諱（見100 年度偵字第
      229 號偵查卷第4 頁至第6 頁、第59頁、第60頁，原審10
      0 年度審交訴字第15號卷【下稱審交訴字卷】第17頁、第
      33頁反面，原審100 年度交訴字第4 號卷【下稱交訴字卷
      】第36頁至第38頁），核與證人即被害人徐智寧於警詢時
      及偵查中證述（見偵查卷第7 頁、第8 頁、第59頁）、證
      人即到場處理之員警林得億於偵查中及原審審理時證述（
      見偵查卷第60頁，原審交訴字卷第29頁至第32頁）、證人
      林茂昌於原審審理時證述（見原審交訴字卷第33頁反面、
      第34頁）情節大致相符，且有道路交通事故現場圖、道路
      交通  事故調查報告表(一)、(二)、現場照片16張、監視器錄
      影翻拍照片6 張、東元綜合醫院診斷證明書（乙種）、新
      竹縣政府警察局舉發違反道路交通管理事件通知單影本、
      新竹縣消防局派遣令、新竹縣政府警察局道路交通事故當
      事人登記聯單、新竹縣政府消防局100 年3 月29日竹縣消
      指字第1000002276號函暨緊急救護案件紀錄表、新竹縣政
      府消防局救護紀錄表各1 份在卷可稽（見偵查卷第9 頁至
      第11頁、第13頁至第22頁、第24頁、第27頁、第30頁、第
      34頁，原審審交訴字卷第25頁至第28頁，原審交訴字卷第
      25頁），是本件被告於肇事後有下車查看被害人受傷狀況
      ，並持用上揭行動電話以「莊先生」名義向119 救災救護
      指揮中心專線報案告以有人受傷，惟並未向到場處理員警
      、現場救護人員及119 救災救護指揮中心表明肇事身份，
      即駕駛前開自用小客車離開現場等事實，應堪認定。
（三）被告雖辯稱：伊在救護車到時，被害人坐在路邊，伊則坐
      在被害人的右手邊，伊有拿一團棉花幫忙救護人員替被害
      人清洗傷口，且留在現場直到被害人被救護車載走，警察
      也來才離開現場云云。惟查，參諸證人林得億於原審審理
      中證述：「（問：你抵達現場時，救護車是否已到達？）
      是。」、「（問：職務報告你寫到現場時沒有看到肇事者
      在現場，這部分是否屬實？【提示偵卷第29頁並告以要旨
      】）屬實。」、「（問：你當場有詢問在場的民眾，是否
      有人為肇事者或有人看見知道誰是肇事者？）我有問，但
      是沒有人回應，印象中，有部分人說不知道。」、「（問
      ：你在案發當天是否有在現場看過在庭被告莊昭威？）沒
      有印象。」、「（問：你到現場時，被害人是否躺在擔架
      上面？）還沒有。」、「（問：被害人是坐在路邊還是躺
      在地上？）躺在地上。」等語（見原審交訴卷第29頁反面
      至第30頁正面），證人林茂昌於原審審理中證述：「（問
      ：依你們救護紀錄表所記載，救護車到達現場時，患者已
      經移到路邊，是否有印象，當時這個傷者是坐在路旁或是
      躺在路旁？）我沒有印象。」、「傷者的意識清醒，還可
      以自己行動，因為救護紀錄表上有一個紀錄是滿分的，所
      以傷者應該可以自己行移到路邊，因為傷者沒有明顯的神
      經學異常及頸部的壓痛，應該是輕微的外傷部分，所以我
      們就清洗傷口及包紮，之後就用擔架把傷者抬上救護車去
      就醫。」、「（問：是否有印象，你們到現場時，傷者旁
      邊是否有人站著或蹲在旁邊？）沒有印象。」等語（見原
      審交訴卷第33頁反面至第34頁反面），證人徐智寧於警詢
      中證述：「（問：警方到達前，現場車輛、人員及物品有
      無移動？雙方是否在現場等候警方處理？）警方到場前我
      機車未移動現場，對方車輛不清楚，我受傷經119 救護車
      送東元醫院救治，對方我不知道。」等語（見同上偵查卷
      第8 頁），及被告於偵查中供述：「…我就當場撥119 ，
      救護車就來了，救護車來時我在中正路，我還看到救護人
      員有用食鹽水幫他消毒傷口，之後我就走了。」等語（見
      同上偵查卷第59頁），堪認本件救護人員或員警到場時，
      被害人係躺在地上，且未有被告坐在被害人右手邊，及拿
      一團棉花幫忙救護人員替被害人清洗傷口情事。是被告辯
      稱：伊在救護車到時，被害人坐在路邊，伊則坐在被害人
      的右手邊，伊有拿一團棉花幫忙救護人員替被害人清洗傷
      口云云，顯係事後卸責之詞，不足採信。另參以新竹縣政
      府警察局新埔分局交通組本案處理員警王瑞雄於調取監視
      器畫面並播放時，僅見被告曾下車查看，於員警到場後，
      被告隨即於99年12月4 日21時01分46秒許即駕車離開現場
      ，而到場救護人員則係於同日21時04分45秒始駕駛救護車
      送被害人就醫等情，有新竹縣政府警察局新埔分局100 年
      4 月7 日竹縣埔警偵字第1007001037號函所附職務報告1
      份、監視器畫面翻拍照片9 幀及新竹縣政府消防局救護紀
      錄表1 份附卷可稽，本件堪認被告於搭載被害人之救護車
      駛離肇事現場前往醫院就醫前，即已逕行駕車離開肇事現
      場無訛。是被告辯稱：伊且留在現場直到被害人被救護車
      載走，警察也來才離開現場云云，即非可採。
（四）末查，如上所述，被告於肇事後固曾在肇事現場附近短暫
      停留，惟暫不論其停留動機為何，本件被告既未曾在肇事
      現場協助救護被害人，且在救護人員或處理車禍之員警到
      場時，亦未曾明白表示其為肇事者，或向被害人留下其姓
      名、年籍與聯絡方式，反而在救護車載送袖手旁觀，靜候
      其變，並於搭載被害人之救護車駛離肇事現場前往醫院就
      醫前，被告即逕行駕車離開肇事現場，堪認被告主觀上具
      有肇事逃逸之犯意無訛。
（五）綜上所述，被告所辯，均係事後卸責之詞，不足採信。從
      而，本件事證明確，被告駕車肇事致人傷害逃逸之犯行，
      堪以認定，應予依法論科。
二、核被告莊昭威所為，係犯刑法第185 條之4 之肇事致人傷害
    逃逸罪。又被告曾因竊盜及3 次違反毒品危害防制條例等案
    件，經臺灣新竹地方法院分別判處有期徒刑8 月、1 年、4
    月、9 月，於98年6 月22日經該院裁定應執行有期徒刑2 年
    3 月確定，甫於99年2 月10日因縮刑期滿執行完畢，有本院
    被告前案紀錄表1 份在卷可稽，其受有期徒刑執行完畢，5
    年內再犯本件有期徒刑以上之罪，為累犯，應依刑法第47條
    第1 項規定加重其刑。
三、原審未詳予勾稽，即遽為被告無罪之諭知，尚有未洽，檢察
    官上訴意旨執此指摘原判決失當，為有理由，應由本院予以
    撤銷改判。爰審酌被告曾有公共危險、違反毒品危害防制條
    例等前科，有本院被告前案紀錄表1 份附卷可參，顯見其素
    行不佳，及被告駕駛動力交通工具肇事，明知業已造成被害
    人受傷之事，雖曾以「莊先生」名義向119 救災救護指揮中
    心專線報案告以有人受傷，惟並未曾在肇事現場協助救護被
    害人，且向到場處理員警、現場救護人員及119 救災救護指
    揮中心明白表示其為肇事者，或向被害人留下其姓名、年籍
    與聯絡方式，反而在救護車載送袖手旁觀，靜候其變，並於
    搭載被害人之救護車駛離肇事現場前往醫院就醫前，即畏罪
    情虛逕行駕車逃離現場，暨其犯罪動機、手段、素行，及迄
    今仍否認本件犯行，犯後態度尚非良好等一切情狀，量處如
    主文第2 項所示之刑，以示懲儆。
據上論斷，應依刑事訴訟法第369 條第1 項前段、第364 條、第
299 條第1 項前段，刑法第185 條之4 、第47條第1 項，判決如
主文。
本案經檢察官黃騰耀到庭執行職務。
中    華    民    國    100    年    12    月   29    日
                  刑事第十五庭  審判長法  官  沈宜生
                                      法  官  林明俊
                                      法  官  吳炳桂
以上正本證明與原本無異。
如不服本判決，應於收受送達後10日內向本院提出上訴書狀，其
未敘述上訴之理由者並得於提起上訴後10日內向本院補提理由書
（均須按他造當事人之人數附繕本）「切勿逕送上級法院」。
                                      書記官  劉育君
中    華    民    國   101    年    1     月    3     日
附錄：本案論罪科刑法條全文
刑法第185條之4：
駕駛動力交通工具肇事，致人死傷而逃逸，處6月以上5年以下有
期徒刑。